臺灣宜蘭地方法院民事判決　九十年度訴字第四四八號
　　原　　　告　　原益工程有限公司
　　法定代理人　　乙○○
　　被　　　告　　丙○○
　　訴訟代理人　　丁○○
右當事人間請求返還房屋事件，本院判決如左：
    主      文
被告應將坐落宜蘭縣羅東鎮○○段九六一地號土地上，如附圖所示Ｂ部分、面積壹點
貳玖平方公尺之貯藏室（磚造鐵皮頂）；如附圖所示Ｃ部分、面積貳點參平方公尺之
水泥地及磚造圍牆；如附圖所示Ｄ部分、面積參點陸柒平方公尺之一、二層陽台（加
強磚造）及磚造圍牆；如附圖所示Ｅ部分、面積參點壹玖平方公尺之二層房屋主體（
加強磚造）；及附圖所示Ｆ部分、面積參點柒伍平方公尺之花園及磚造圍牆予以拆除
後，將占用之土地返還原告。並應給付原告新台幣陸仟玖佰伍拾貳元，及自民國九十
年十二月十二日起至返還前開土地之日止，按月給付原告新台幣伍佰柒拾玖元。
前項關於返還土地之履行期間為肆個月。
原告其餘之訴駁回。
訴訟費用由被告負擔。
本判決第一項於原告以新台幣壹拾參萬陸仟肆佰元為被告供擔保後得假執行，但被告
如於假執行程序前以新台幣肆拾萬玖仟壹佰零貳元為原告預供擔保，得免為假執行。
原告其餘假執行之聲請駁回。
    事      實
甲、原告方面：
  一、聲明：
    （一）被告應將坐落宜蘭縣羅東鎮○○段九六一地號土地上，如附圖所示Ｂ部分
          、面積一‧二九平方公尺之貯藏室（磚造鐵皮頂）；如附圖所示Ｃ部分、
          面積二‧三０平方公尺之水泥地及磚造圍牆；如附圖所示Ｄ部分、面積三
          ‧六七平方公尺之一、二層陽台（加強磚造）及磚造圍牆；如附圖所示Ｅ
          部分、面積三‧一九平方公尺之二層房屋主體（加強磚造）及附圖所示Ｆ
          部分、面積三‧七五平方公尺之花園及磚造圍牆均予拆除，將土地返還原
          告。被告並應給付原告新台幣（下同）四萬三千七百六十四元，及自民國
          九十年十二月十二日起至返還土地之日止，按月給付原告三千六百四十七
          元。
    （二）願供擔保請准宣告假執行。
  二、陳述：
    （一）坐落宜蘭縣羅東鎮○○段九六一地號土地為原告所有，於八十九年十二月
          十二日因買賣登記取得所有權。被告無法律上權利，占用前開土地上如附
          圖所示Ｂ、Ｃ、Ｄ、Ｅ、Ｆ部分，建造貯藏室（磚造鐵皮頂）、水泥地暨
          磚造圍牆、一、二層陽台（加強磚造）暨磚造圍牆、二層房屋主體（加強
          磚造）、花園暨磚造圍牆等，面積合計一四點二平方公尺。原告依民法第
          七百六十七條規定，為排除侵害自得請求被告拆除前開地上物，將占用之
          土地返還予原告。
    （二）又被告無權占用前開土地使用，無法律上原因受有利益，而使原告受有相
          當於租金損害（依土地法第九十七條及第一百零五條規定，以公告現值之
          百分之十計算，年租金額為四萬三千七百六十四元），其依不當得利之法
          律關係，並請求被告應給付原告從取得系爭土地所有權翌日即八十九年十
          二月十二日起至九十年十二月十一日止之不當得利四萬三千七百六十四元
          ，暨九十年十二月十二日起至返還土地之日止，按月給付原告三千六百四
          十七元之不當得利。
    （三）對被告抗辯所為之陳述：
      １、本件並無民法第七百九十六條之適用：被告辯稱系爭地號土地與同段九七
          ０地號土地原同屬訴外人李清松所有，李清松於四十八年間稱前揭系爭地
          號土地之東界至排水溝；系爭土地從六十八年被告占用時起至原告取得所
          有權止共多次易主，歷次所有權人及原告取得土地時，均知悉土地遭他人
          占有，未為異議，已默認該土地無償使用借貸關係，原告並應承受忍受此
          項權利上之瑕疵，不得訴請拆屋還地云云，均屬不實，且無理由，洵無足
          採。
      ２、本件並無民法第一百四十八條第一項所定權利濫用之情事：
          原告訴請拆屋還地，以清理無權占有之他人地上物，回復土地之價值，
            並得伺機使用收益，並非對原告無實益或清理後全然不能使用，原告洵
            有正當利益，亦非以損害被告為目的。
          系爭土地坐落宜蘭縣羅東鎮○○地段興東路旁，公告現值每平方公尺價
            值即達二萬八千八百十元，市價更倍於公告現值；且該土地位於三商百
            貨後方，旁有麥當勞速食餐廳、多家服飾門市及各類商業門市，並緊鄰
            羅東公園觀光夜市及觀光夜市旁之龐大商店街，客商人潮密集，聚集無
            數商業活動，深具商業價值，足供出租他人以為商業使用，獲取租金利
            益，對原告自有實益。
          況被告係於原有合法建物後方非法增建兩層樓房屋而無權占有原告所有
            土地。
          原告所有土地狹長，被告占用該土地中段之大部分土地，致原告全然無
            法利用；反觀應予拆除地上物極為老舊，應予拆除者亦僅其中三‧一九
            平方公尺，根本不致令該二樓建物不使用或產生重大損失，至其他應予
            拆除者則為陽台、貯藏室、花園、圍牆等，尤無致生房屋不堪使用或產
            生重大損失之問題。
          原告訴請被告拆屋還地，雖足使被告不能使用原告所有土地，喪失使用
            土地之利益，惟此係原告行使權利之必然結果，非原告行使權利以損害
            他人為目的。
  三、證據：提出土地登記謄本、地價謄本各一件、照片五幀，並請求本院履測系爭
      土地為證。
乙、被告方面：
  一、聲明：
    （一）原告之訴及假執行之聲請均駁回。
    （二）如受不利判決願供擔保請准宣告假執行。
  二、陳述：
    （一）原告所有系爭土地與被告所有坐落宜蘭縣羅東鎮○○段九七０地號土地毗
          連，原均屬訴外人李清松所有，被告於四十八年向李清松購買後者土地時
          ，其曾表示該地東界至排水溝為止。九七０地號土地上原建有門牌號碼宜
          蘭縣羅東鎮○○路一七一巷十一號建物，被告於六十八年間在建物後方增
          建及占有使用系爭二層房屋、陽台、貯藏室、水泥地、花園及磚造圍牆等
          ，均未逾越排水溝，且原告起訴僅要求拆除約五平方公尺之地上物，經宜
          蘭縣羅東地政事務所複丈結果卻達十四點二公尺，可見前開測量結果極有
          可能發生錯誤，被告應無越界占用土地之情事。
    （二）縱認被告於六十八年增建時，確有越界建築占用到系爭九六一地號土地，
          當時之土地所有權人即訴外人陳啟芳並未向被告提出異議，迄原告於八十
          九年十一月二十四日買受系爭土地，中間曾多次易主，依理歷次所有權人
          取得土地時應會申請複丈，且原告為專門從事建築之工程公司，均應可知
          悉土地遭他人占有，然渠等均未為提出異議，依民法第七百九十六條規定
          ，原告應不得再訴請拆除。
    （三）依地籍圖所示，原告所有系爭土地寬度僅約二至三公尺，長度達二十公尺
          ，中間曲折角度又達三十度以上，地形狹小壅塞，長久以來做為公眾水溝
          排水之用，並坐落有供電設備，無法為建築用地或其他合乎土地經濟之使
          用方法。然其訴請被告拆除前開地上物，涉及被告增建之二層樓房屋之樑
          柱，必將損及該屋導致坍塌，兩造利益相衡殊可謂天壤，故原告權利之行
          使應視為以損害他人為目的，而構成權利濫用，不應准許。
    （四）原告請求給付相當於租金之不當得利數額過高，應以該地當年度申報地價
          為據另予酌定。
  三、證據：提出地籍圖謄本二件、房屋稅單三件、照片五件、登記簿謄本六件為證
      。
    理      由
一、按訴訟繫屬中為訴訟標的之法律關係，雖移轉於第三人，於訴訟無影響。但第三
    人如經兩造同意，得聲請代當事人承當訴訟。民事訴訟法第二百五十四條第一項
    定有明文。本件原告起訴時請求甲○○應拆除系爭地上物返還土地及給付不當得
    利，甲○○於訴訟繫屬中死亡，經原告於九十一年六月二十七日聲明由甲○○之
    全體繼承人丙○○、林素靜、林俊吉、林怡慧、林怡真等人承受訴訟，嗣因遺產
    分割系爭法律關係歸丙○○一人承受，於九十一年十一月七日獲兩造之同意，由
    丙○○向本院聲請承當訴訟，核於法尚無不合，應予准許，合先敘明。
二、原告起訴主張：坐落宜蘭縣羅東鎮○○段九六一地號土地為原告所有，於八十九
    年十二月十二日因買賣登記取得所有權。被告無法律上權利，占用前開土地上如
    附圖所示Ｂ、Ｃ、Ｄ、Ｅ、Ｆ部分，建造貯藏室、水泥地暨磚造圍牆、一、二層
    陽台暨磚造圍牆、二層房屋主體、花園暨磚造圍牆等，面積合計一四點二平方公
    尺。又被告無權占用前開土地使用受有利益，使原告受有相當於租金之損害，爰
    依民法第七百六十七條及不當得利等法律關係，請求被告應拆除前開地上物，將
    占用土地返還予原告，並給付原告自八十九年十二月十二日起至九十年十二月十
    一日止之不當得利四萬三千七百六十四元，暨九十年十二月十二日起至返還土地
    之日止，每月三千六百四十七元之不當得利等語。
三、被告則以：原告所有系爭土地與被告所有坐落宜蘭縣羅東鎮○○段九七０地號土
    地毗連，以排水溝為界。被告於六十八年間在原建物（門牌號碼宜蘭縣羅東鎮○
    ○路一七一巷十一號）增建及占有使用系爭二層房屋、陽台、貯藏室、水泥地、
    花園及磚造圍牆，均未逾越排水溝，應無越界占用土地情事。被告縱有占用，系
    爭土地歷次土地所有權人及原告均可知悉而未提出異議，且原告取回土地並無法
    為建築用地或其他合乎土地經濟之使用，拆除越界部分，卻會造成伊增建之二層
    樓房坍塌，受有甚大損害，故本件應有民法第七百九十六條及同法第一百四十八
    條第一項權利濫用之適用，原告應不得訴請拆除還地。另原告請求給付之不當得
    利數額過高，應以該地當年度申報地價為據另予酌定等語資為抗辯。
四、經查，本件原告主張坐落宜蘭縣羅東鎮○○段九六一地號土地為其所有，於八十
    九年十二月十二日因買賣登記取得所有權。被告占用前開土地上如附圖所示Ｂ、
    Ｃ、Ｄ、Ｅ、Ｆ部分，建造貯藏室、水泥地暨磚造圍牆、一、二層陽台暨磚造圍
    牆、二層房屋主體、花園暨磚造圍牆等，面積合計一四點二平方公尺之事實，業
    據其提出土地登記謄本為證，並請求本院至現場勘驗並囑託宜蘭縣羅東地政事務
    所測量屬實，有勘驗筆錄及土地複丈成果圖在卷可按。被告雖否認前開測量結果
    ，辯稱系爭土地與伊所有九七０地號土地毗連，應以排水溝為界，前揭Ｂ、Ｃ、
    Ｄ、Ｅ、Ｆ部分均未逾越排水溝，應無占有原告土地云云，然未據其提出任何具
    體證據以佐其說，且為原告所否認，自難採信。被告雖於九十一年九月十日另請
    求本院再次囑託他機關測量系爭地上物占用情形，然按「攻擊或防禦方法，除別
    有規定外，應依訴訟進行之程度，於言詞辯論終結前適當時期提出之。當事人意
    圖延滯訴訟，或因重大過失，逾時始行提出攻擊或防禦方法，有礙訴訟之終結者
    ，法院得駁回之。」，八十九年二月九日修正公布之民事訴訟法第一百九十六條
    定有明文。是我國民事訴訟法關於當事人提出攻擊防禦方法之時期，於修正後已
    捨棄舊法所定之自由順序主義，改採適時提出主義，當事人原則上應依訴訟進行
    之程度，於言詞辯論終結前適當時期提出之。如當事人意圖延滯訴訟，或因重大
    過失，逾時始提出攻擊或防禦方法，而有礙訴訟之終結時，法院得駁回之。而查
    本件：本院於九十一年三月二十二日依原告所請至現場勘驗，並囑託宜蘭縣羅
    東地政事務所測量在案。同年四月九日宜蘭縣羅東地政事務所將測量結果製成土
    地複丈成果圖檢送本院，經本院通知兩造就測量結果到院閱卷表示意見，被告之
    訴訟代理人林俊吉已於同年月十九日到院聲請閱卷完畢。同年五月三十日言詞
    辯論期日，被告之訴訟代理人林俊吉到院陳稱對於測量結果不服而請求再次測量
    等語，本院當庭諭知被告應於十日內日就是否聲請再次測量及建議之測量單位具
    狀提出說明。然被告逾期並未提出書狀陳明前開事項。九十一年六月二十七日
    言詞辯論期日，被告之訴訟代理人林俊吉到院表示捨棄關於請求再次測量之證據
    方法。
    兩造於前開期日中合意將本件移付調解，歷經九十一年七月十六日、同年七月
    二十三日、同年七月三十日、同年八月六日四度調解期日，嗣未成立。可見本件
    被告於知悉宜蘭縣羅東地政事務所將複丈成果後，並未於適當時期提出其請求再
    次測量之攻擊防禦方法，甚而表明捨棄該證據方法，迄九十一年九月十日言詞辯
    論期日，始又聲請本院囑託他機關就同一事項再為測量，顯有重大過失，並有礙
    訴訟之終結，且為原告所不同意，揆諸前開說明，本院認其所請有違修正後民事
    訴訟法所應採行之適時提出主義，難予准許。從而，原告主張上訴人占用其所有
    系爭土地上如附圖所示Ｂ、Ｃ、Ｄ、Ｅ、Ｆ部分，建造貯藏室、水泥地暨磚造圍
    牆、一、二層陽台暨磚造圍牆、二層房屋主體、花園暨磚造圍牆等，面積合計一
    四點二平方公尺，即堪信為真實。
五、按以無權占有為原因，請求返還所有物之訴，被告對原告就其物有所有權存在之
    事實無爭執，而僅以非無權否認占有為抗辯者，原告於被告無權占有之事實，無
    舉證責任。被告應就其取得占有，係有正當權源之事實證明之。如不能證明，則
    應認原告之請求為有理由（最高法院七十二年度臺上字第一五五二號判決意旨參
    照）。被告雖以系爭土地歷次土地所有權人及原告均可知悉其越界占用前開土地
    而未提出異議，且原告取回土地並無法為建築用地或其他合乎土地經濟之使用，
    拆除越界部分，卻會造成伊增建之二層樓房坍塌，受有甚大損害，故本件應有民
    法第七百九十六條及同法第一百四十八條第一項權利濫用之適用，原告不得訴請
    拆除還地等詞置辯，並提出地籍圖謄本、房屋稅單、照片、登記簿謄本等件為證
    。然查：
  （一）按土地所有人建築房屋逾越疆界者，鄰地所有人如知其越界而不即提出異議
        ，不得請求移去或變更其建築物。民法第七百九十六條固定有明文。惟主張
        鄰地所有人知其越界而不即提出異議者，應就此項事實負舉證責任。且前開
        條文所謂之越界建築，其建築物必為房屋，苟屬非房屋構成部分之牆垣、欄
        、狗舍或屋外之簡陋廚廁，尚不能謂有該條之適用。此所定鄰地所有人之忍
        受義務，係為土地所有人所建房屋之整體有一部分逾越疆界，若予拆除，勢
        將損及全部建築物之經濟價值而設。倘土地所有人於所建房屋整體之外，越
        界加建房屋，則鄰地所有人請求拆除，原無礙於原建房屋之整體，即無該條
        規定之適用（最高法院四十五年台上字第九三一號、五十九年台上字第一七
        九九號判例、同院八十二年度台上字第一八六七號、八十六年度台上字第六
        五一、八一三號裁判意旨參照）。查本件被告主張系爭土地歷次土地所有權
        人及原告均可知悉其越界占用前開土地而未提出異議乙節，為原告所否認，
        其自應負舉證之責，然其徒以系爭土地多次易主，依理歷次所有權人取得土
        地時應會申請複丈，且原告為專門從事建築之工程公司，均應可知悉土地遭
        他人占有之情為據，並未提出任何證據以為佐證，已難採信。且被告占用如
        附圖所示所有系爭土Ｂ、Ｃ、Ｄ、Ｆ部分，建造貯藏室、水泥地暨磚造圍牆
        、磚造圍牆、花園等均非房屋，該部分並無民法第七百九十六條之適用；另
        占用如附圖所示Ｅ、Ｄ部分，固係建造二層房屋暨一、二層陽台，惟被告自
        承於其所有毗連系爭土地之宜蘭縣羅東鎮○○段九七０地號土地上，原建有
        門牌號碼為宜蘭縣羅東鎮○○路一七一巷十一號之房屋，嗣於六十八年在建
        物後方增建前揭二層房屋暨陽台並與原建物打通，附圖所示Ｅ、Ｄ部分均為
        增建部分等語在卷，則系爭建物及其附連陽台，既係被告於原有房屋整體之
        外，越界所加建，予以拆除，尚無礙於原有房屋之整體。揆諸上開說明，亦
        無民法第七百九十六條之適用。從而被告此部分之辯解，並不足採。
  （二）次按，民法第一百四十八條所稱權利之行使，不得以損害他人為主要目的者
        ，係指行使權利，專以損害他為目的之情形而言，若為自己之利益而行使，
        縱於他人之利益不無損害，然既非以損害他人為主要目的，即無該條之適用
        。查系爭土地坐落宜蘭縣羅東鎮○○地段，鄰近三商百貨、麥當勞速食餐廳
        及各類商業門市，並緊鄰羅東觀光夜市○○○○○街，乃為兩造所不爭，則
        系爭土地顯有作商業使用之價值。而所有人本得依所有權之作用行使其權利
        ，上訴人占用系爭土地建造貯藏室、水泥地暨磚造圍牆、一、二層陽台暨磚
        造圍牆、二層房屋主體、花園暨磚造圍牆等，係於原有房屋本體以外所加蓋
        之建物，予以拆除，尚不影響原有房屋之整體性，則原告為維護其所有權之
        圓滿，請求被告拆除及返還土地，不能認係以損害被告為主要目的。從而上
        訴人此部分之辯解，亦難資採信。
六、又按無權占有他人土地，可獲得相當於租金之利益，乃為社會通常之觀念，則原
    告自得依不當得利之法律關係，請求被告返還其使用土地所受相當於地租之利益
    。查本件被告占用之土地面積為十四點二平方公尺，建造貯藏室、水泥地暨磚造
    圍牆、一、二層陽台暨磚造圍牆、二層房屋主體、花園暨磚造圍牆等情，乃為兩
    造所不爭執。且系爭土地坐落宜蘭縣羅東鎮○○地段，鄰近三商百貨、麥當勞速
    食餐廳及各類商業門市，並緊鄰羅東觀光夜市○○○○○街，亦有原告所提出之
    照片五幀在卷可按。依土地法第九十七條第一項規定，城市地方房屋之租金以不
    超過土地及其建築物申報總價額年息百分之十為限。另依土地法施行法第二十五
    條規定，土地法第九十七條所謂土地及建築物之總價額，土地價額依法定地價，
    建築物價額依該管地政機關估定之價額，而依土地法第一百四十八條規定，土地
    所有權人依本法申報之地價，為法定地價，是土地施行法第二十五條所謂之法定
    地價，即是申報地價。故本院審酌被告占有使用之方式及其位置，認其所受相當
    於租金之利益應為申報地價之百分之九為適當，而前開六筆土地於八十九、九十
    年度之申報地價均為每平方公尺五千四百四十元，故其每年獲取不當得利之數額
    應為六千九百五十二元（5,400*14.2*0.09=6952，元以下四捨五入），即每月數
    額五百七十九元為適當。
七、綜上所述，被告無合法權利而占有系爭土地，原告本於所有權之作用，依民法第
    七百六十七條之規定，訴請其應將系爭土地如附圖Ｂ、Ｃ、Ｄ、Ｅ、Ｆ部分，面
    積合計十四點二平方公尺之貯藏室（磚造鐵皮頂）、水泥地暨磚造圍牆、一、二
    層陽台（加強磚造）暨磚造圍牆、二層房屋主體（加強磚造）、花園暨磚造圍牆
    均予拆除，將土地返還原告；及依不當得利之法律關係，請求被告應給付原告自
    八十九年十二月十二日起至九十年十二月十一日止之不當得利六千九百五十二元
    ，暨自九十年十二月十二日起至返還土地之日止，按月給付原告五百七十九元之
    不當得利，均為有理由，而應予准許。至其另請求超過前開數額之不當得利，則
    無理由，而應予駁回。又本件被告將系爭土地上之地上物拆除後返還占用土地，
    核其給付之性質非長期間不能履行，爰依法酌定其返還土地之履行期間為四個月
    。
八、兩造均陳明願供擔保，聲請宣告假執行或免為假執行，核原告勝訴部分均無不合
    ，爰分別酌定相當擔保金額准許之。至原告敗訴部分，其假執行之聲請亦因訴之
    駁回而失所附麗，應併予駁回。
九、本件事證已臻明確，兩造其餘攻擊、防禦方法，核與本件判決結果不生影響，爰
    不一一論述，附此敘明。
十、結論：原告之訴為一部有理由、一部無理由，依民事訴訟法第七十九條但書、第
    三百九十條第二項、第三百九十二條，判決如主文。
中　　　華　　　民　　　國　　九十一　　年　　　十二  　　月　　 五　　 日
                                        臺灣宜蘭地方法院民事庭
~B法　　　官　林翠華
右正本證明與原本無異。
如對本判決上訴須於收受送達後二十日內向本院提出上訴狀。
中　　　華　　　民　　　國　　九十一　　年　　　十二　　　月　　 六　　 日
~B法院書記官　沈峰巨
